ACORDAO-COMPLETO-2570273

ACÓRDÃO 69/2023 ATA 1/2023 - PRIMEIRA CÂMARA

VISTO, relatado e discutido este recurso de reconsideração interposto pela Sra. Susete Nascimento da Silva, ex-Prefeita do Município de Wenceslau Guimarães/BA, de 2009 a 2012, contra o Acórdão 9395/2020-TCU-Primeira Câmara, que julgou tomada de contas especial em razão da omissão no dever de prestar contas da aplicação dos recursos repassados no âmbito do Convênio 701768/2010 (Siafi 662901) , cujo objeto foi a "construção de unidade de educação infantil - Proinfância",
ACORDAM os Ministros do Tribunal de Contas de União, reunidos em sessão da Primeira Câmara, ante as razões expostas pelo relator, em:
9.1. conhecer do presente recurso de reconsideração interposto pela Sra. Susete Nascimento da Silva para, no mérito, negar-lhe provimento; e
9.2. dar ciência à recorrente do teor desta deliberação.

Recurso de reconsideração interposto por Susete Nascimento da Silva contra decisão preferida pelo Acórdão 9.395/2020-TCU-1ª Câmara, que julgou tomada de contas especial em razão da omissão no dever de prestar contas da aplicação dos recursos repassados no âmbito do Convênio 701768/2010 (Siafi 662901), cujo objeto foi a construção de unidade de educação infantil - Proinfância.

Primeira Câmara

Prefeitura Municipal de Wenceslau Guimarães - BA.

3. Interessados/Responsáveis/Recorrentes:
3.1. Interessado: Fundo Nacional de Desenvolvimento da Educação (00.378.257/0001-81).
3.2. Responsáveis: Nestor Vicente dos Santos (XXX.226.635-XX); Susete Nascimento da Silva (XXX.875.195-XX).
3.3. Recorrente: Susete Nascimento da Silva (XXX.875.195-XX).

13.1. Ministros presentes: Jorge Oliveira (na Presidência), Walton Alencar Rodrigues e Benjamin Zymler (Relator).
13.2. Ministro-Substituto convocado: Weder de Oliveira.

ACORDAO-COMPLETO-2577613

Acórdão 1236/2023 - Primeira Câmara

BENJAMIN ZYMLER

Ministro-Substituto Weder de Oliveira.

Trata-se de recurso de reconsideração interposto pela Sra. Susete Nascimento da Silva, ex-Prefeita do Município de Wenceslau Guimarães/BA, de 2009 a 2012, contra o Acórdão 9395/2020-TCU-Primeira Câmara, que julgou tomada de contas especial em razão da omissão no dever de prestar contas da aplicação dos recursos repassados no âmbito do Convênio 701768/2010 (Siafi 662901) , cujo objeto foi a "construção de unidade de educação infantil - Proinfância", prolatado segundo o seguinte teor:
"9.1. considerar revéis, para todos os efeitos, a Sra. Susete Nascimento da Silva e o Sr. Nestor Vicente dos Santos, nos termos do art. 12, § 3°, da Lei 8.443/1992, dando-se prosseguimento ao processo;
9.2. julgar irregulares as contas da Sra. Susete Nascimento da Silva e do Sr. Nestor Vicente dos Santos, com fundamento no art. 16, III, "a" e "c", da Lei 8.443/1992, e condená-los ao pagamento das quantias a seguir indicadas, atualizadas monetariamente e acrescidas de juros de mora, calculados a partir das datas especificadas até a data do efetivo recolhimento, fixando o prazo de 15 (quinze) dias, a contar da notificação, para que comprovem, perante o Tribunal (art. 214, III, "a", do RI/TCU) , o recolhimento das dívidas aos cofres do Fundo Nacional de Desenvolvimento da Educação, na forma da legislação em vigor:
Débitos relacionados à responsável Susete Nascimento da Silva:
	Data de ocorrência
	Valor histórico (R$) 

	23/11/2010
	10.366,51

	23/11/2010
	95.500,04

	23/11/2010
	95.425,00

	23/12/2010
	1.502,19

	23/12/2010
	2.002,92

	24/12/2010
	13,50

	24/12/2010
	94.975,21

	4/2/2011
	13,50

	4/2/2011
	95.065,46

	14/2/2011
	2.004,54

	14/2/2011
	1.653,75

	14/2/2011
	1.503,41

	2/3/2011
	114.933,71

	2/3/2011
	2.423,48

	2/3/2011
	1.817,61

	3/3/2011
	1.999,37

	1/4/2011
	51.643,00

	7/4/2011
	65.687,00

	8/6/2011
	6.450,00

	2/9/2011
	3.000,00

	22/3/2012
	82.031,62

	30/3/2012
	70.032,36

	3/4/2012
	43.142,17

	26/4/2012
	10.500,00

	27/4/2012
	40.500,00

	9/5/2012
	23.000,00

	23/5/2012
	10.200,00

	8/6/2012
	10.100,00

	21/6/2012
	20.800,00

	22/6/2012
	5.000,00

	22/6/2012
	5.000,00

	23/8/2012
	61.040,00

	28/8/2012
	20.000,00

	3/9/2012
	20.000,00

	11/9/2012
	29.320,00

	12/9/2012
	30.000,00

	12/9/2012
	10.000,00

	13/9/2012
	20.000,00

	13/9/2012
	25.000,00

	13/9/2012
	10.000,00

	14/9/2012
	5.000,00

	26/9/2012
	90.147,00

Débitos relacionados ao responsável Nestor Vicente dos Santos:
	Data de ocorrência
	Valor histórico (R$) 

	10/10/2013
	115.000,00

	10/10/2013
	40.000,00

	22/10/2013
	3.600,00

9.3. aplicar à Sra. Susete Nascimento da Silva a multa prevista no art. 57 da Lei 8.443/1992, no valor de R$ 200.000,00 (duzentos mil reais) , fixando o prazo de 15 (quinze) dias, a contar da notificação, para que comprovem, perante o Tribunal (art. 214, III, "a", do RI/TCU) , o recolhimento da dívida aos cofres do Tesouro Nacional, atualizada monetariamente desde a data do presente acórdão até a do efetivo recolhimento, se for paga após o vencimento, na forma da legislação em vigor;
9.4. aplicar ao Sr. Nestor Vicente dos Santos a multa prevista no art. 57 da Lei 8.443/1992, no valor de R$ 22.600,00 (vinte e dois mil e seiscentos reais) , fixando o prazo de 15 (quinze) dias, a contar da notificação, para que comprove, perante o Tribunal (art. 214, III, "a", do RI/TCU) , o recolhimento da dívida aos cofres do Tesouro Nacional, atualizada monetariamente desde a data do presente acórdão até a do efetivo recolhimento, se for paga após o vencimento, na forma da legislação em vigor;
9.5. autorizar, desde logo, nos termos do art. 28, II, da Lei 8.443/1992, a cobrança judicial das dívidas caso não atendida a notificação;
9.6. em cumprimento do disposto no § 3° do art. 16 da Lei 8.443/1992, remeter cópia desta deliberação à Procuradoria da República no Estado da Bahia."
Transcrevo, com os ajustes de forma necessários, a instrução elaborada pelo auditor da Serur, à peça 106:
"HISTÓRICO	
O Fundo Nacional de Desenvolvimento da Educação (FNDE) instaurou tomada de contas especial contra Susete Nascimento da Silva, Prefeita do Município de Wenceslau Guimarães, Estado da Bahia, entre 2009 e 2012, e Nestor Vicente dos Santos, Prefeito do mesmo Município entre 2013 e 2016, em razão da omissão no dever de prestar contas da aplicação dos recursos repassados no âmbito convênio 701768/2010 (Siafi 662901) , cujo objeto foi a construção de unidade de educação infantil - Proinfância.
O referido convênio vigorou no período de 18/10/2010 a 29/5/2015 e para a execução de seu objeto a União transferiu ao município de Wenceslau Guimarães o montante de R$ 1.435.470,61.
O prazo para a apresentação da prestação de contas venceu em 28/7/2015, na gestão do prefeito sucessor, Nestor Vicente dos Santos.
Por meio do relatório de TCE 355/2018 (peça 23) , o FNDE imputou responsabilidade a Susete Nascimento da Silva e a Nestor Vicente dos Santos, na condição de gestores dos recursos, pela totalidade dos valores repassados pela União, no valor original de R$ 1.435.470,61.
No âmbito do Tribunal, promoveramse (i) as citações dos mencionados responsáveis pela "não comprovação da boa e regular aplicação dos recursos federais repassados ao Município de Wenceslau Guimarães - BA, em face da omissão no dever de prestar contas dos valores transferidos" e (ii) a audiência de ambos pelo "não cumprimento do prazo originalmente estipulado para prestação de contas do Convênio 701768/2010" (peças 37 a 46 e 50 a 51) .
Susete Nascimento da Silva tomou ciência dos ofícios que lhe foram endereçados (peças 42 e 43) e Nestor Vicente dos Santos foi citado por meio de edital, após esgotadas as alternativas para que fosse localizado. Não recolheram o débito tampouco apresentaram alegações de defesa ou razões de justificativa, razão por que a Corte entendeu que incidiram sobre os responsáveis os efeitos da revelia, dando-se prosseguimento ao processo, nos termos do art. 12, § 3°, da Lei 8.443/1992.
O Tribunal reputou que: (i) inexistem nos autos elementos capazes de comprovar a boa e regular aplicação dos recursos, acolhendo integralmente a proposta da unidade instrutiva, endossada pelo MP/TCU; (ii)  compete ao gestor o ônus de comprovar a regularidade da aplicação dos recursos públicos sob sua responsabilidade; (iii) no caso de omissão no dever de prestar contas, presume-se a responsabilidade do gestor pela integralidade do débito; (iv) no caso em exame, a gestão dos recursos do convênio coube à prefeita signatária do convênio e ao prefeito sucessor, em cujo mandato também recaiu o dever de apresentar a prestação de contas, de modo que cada ex-prefeito deverá responder pelo montante gerido em seus respectivos mandatos; (v) não se operou no caso concreto a prescrição da pretensão punitiva, pois que a irregularidade sancionada ocorreu em 29/7/2015 e o ato de ordenação da citação em 25/9/2019 (peça 34) ; (vi) impõe-se a aplicação da multa prevista no art. 57 da Lei 8.443/1992.
Diante disso, o interessado vem interpor o recurso ora examinado.
ADMISSIBILIDADE    
Perfilha-se o exame de admissibilidade juntado à peça 78, em que se propõe conhecer do recurso sem atribuição de efeito suspensivo da decisão combatida, acolhido pelo relator do recurso, Ministro Benjamin Zymler (peça 82) .
MÉRITO              
Delimitação
2.1. Quanto ao mérito do recurso, no essencial é de perquirir se a apresentação de documentos anexados ao instrumento do recurso a título de prestação de contas descaracteriza a conduta reprovável consistente na omissão no dever de prestar contas e se com o trazimento de tais documentos aos autos o conjunto probatório passa a ser suficiente para ter por comprovado o emprego dos recursos pecuniários objeto das contas.
Da caracterização da omissão no dever de prestar contas no caso concreto e da comprovação da aplicação de parte dos recursos
2.2. À peça 76, p. 23, a recorrente sustenta que "todas as contas estão perfeitamente catalogadas em documento anexo".  Mediante o exame dos documentos "[se] vislumbra[ria] todo o procedimento de utilização da verba do FNDE para a construção de creche/escola infantil - proinfância Tipo B - Padrão FNDE, no Bairro da Aliança" e "se depreende[ria] a absoluta regularidade na utilização dos recursos provenientes do FNDE".
2.3. Por isso, (i)  seria de ver que "as verbas foram destinadas e aplicadas", (ii) não "h[averia] que se falar [...] na ausência de prestação de contas (alínea 'a' do art. 16 da Lei 8443/92) " e (iii) descaberia "a aplicação da alínea 'c' do [...] artigo 16 da Lei 8443/92".
Análise
2.4. A alegação não merece prosperar no concernente à conduta consistente na omissão no dever de prestar contas.  Quanto à eventual comprovação do emprego dos recursos objeto das contas especiais mediante os documentos anexados ao instrumento de recurso, coube promover diligência para sanear os autos (peças 83-103) .
2.5. Como registrado nos itens 12 e 17 da instrução acostada à peça 55, a ora recorrente teve ciência, em 11/12/2019, dos instrumentos de efetuação de suas comunicações de citação e de audiência.
2.6. A ora recorrente apresenta presentemente os documentos anexos ao instrumento de recurso para o fim de prestar contas. Fálo, portanto, depois de levada a efeito a citação e a sua audiência. 
2.7. Noutras palavras, a ora responsável somente prestou contas depois de chamada à persecução de controle administrativo na sua fase processual impulsionada pelo EstadoJuiz pessoalizado pelo Tribunal, situação fática caracterizadora não de apresentação intempestiva da prestação de contas do emprego dos recursos objeto das imputações respectivas, mas antes de omissão consumada no dever de dar cabo da mencionada apresentação. Nesse sentido os Acórdão 4816/2017-TCU-Segunda Câmara, cuja relatora, Ministra Ana Arraes, destacou em sua fundamentação acolhida pela Corte que "em várias deliberações que expressamente estabelecem a citação pelo TCU como marco temporal a partir do qual a apresentação da prestação de contas não descaracteriza a omissão (e.g. Acórdão 438/2016-TCU-Segunda Câmara, relator o ministro Vital do Rêgo; 5.773/2015 - 1ª Câmara, relator o ministro José Múcio Monteiro) ", e [ii] 1792/2020TCUPrimeira Câmara, relatado pelo Ministro Weder de Oliveira, em que o Tribunal reputou que "a apresentação da prestação de contas intempestivas, mas em momento anterior ao da citação pelo Tribunal, configura intempestividade no dever de prestar contas, e que a omissão ficaria caracterizada apenas a partir da citação por essa irregularidade".
2.8. O entendimento de que a apresentação intempestiva de prestação de contas apta a demonstrar a boa e regular gestão dos recursos públicos tanto afasta o débito como funda o julgamento pela regularidade com ressalva das contas, exarado em alguns julgados do Tribunal, restou superado na apreciação do TC Processo 012.748/2005-6, conforme o seguinte excerto do voto vencedor proferido no Acórdão 1191/2006-TCU-Plenário, relatado pelo Ministro Benjamin Zymler:
1. A omissão na prestação de contas dos recursos públicos federais, no devido tempo, constitui crime de responsabilidade do prefeito (Art. 1º do Del 201/67) e configura violação a princípio constitucional sensível, que autoriza a União a intervir nos Estados, e os Estados a intervir nos Municípios (art. 34, VII, d; 35, II) .
2. A dicção expressa do Regimento Interno do TCU é no sentido de que "citado o responsável pela omissão..., a apresentação posterior não elidirá a irregularidade, podendo o débito ser afastado caso a documentação apresentada esteja de acordo com as normas legais e regulamentares e demonstre a boa e regular aplicação dos recursos" (art. 209, § 3º) .
3. A omissão, com a posterior prestação intempestiva das contas, pode elidir o débito, no caso de comprovada aplicação regular dos recursos, mas, nos termos do Regimento Interno, não sana a irregularidade inicial do gestor e determina o julgamento das contas pela irregularidade, com eventual aplicação de multa.
2.9. Os documentos apresentados ao Tribunal e que, eventualmente, comprovem a regular aplicação dos recursos transferidos afastam o débito, mas não elidem a irregularidade das contas, caso subsista a omissão injustificada no dever de prestar contas junto ao órgão repassador. Nessa hipótese, a manutenção da irregularidade fundamenta-se na omissão no dever de prestar contas (art. 16, inciso III, alínea "a", da Lei 8.443/1992) e a conduta enseja, ainda, aplicação da multa prevista no art. 58, inciso I, da Lei Orgânica/TCU, conforme parágrafo único do art. 19 do mesmo normativo.
2.10. O Acórdão 2139/2005-TCU-Segunda Câmara deste Tribunal sintetiza bem o entendimento da questão:
Não obstante a comprovação da aplicação dos recursos na finalidade avençada e a consequente exclusão do débito indicado no decisum impugnado, compreendo que deve permanecer o julgamento pela irregularidade das contas em face da grave omissão do Recorrente no seu dever de prestar contas tempestivamente.
2.11. Nesse sentido é o teor também, dentre outros, do Acórdão 1792/2009-TCU-Plenário, Relator Ministro Walton Alencar Rodrigues, em que a Corte acolheu o infratranscrito entendimento exarado na instrução da Unidade Técnica:
5. Na prestação de contas da prefeitura está demonstrada a aquisição de material de higiene e de primeiros socorros, correspondente à totalidade dos recursos a ela transferidos, ou seja, R$ 10.220,00 (fls. 62) [...]
[ ........ omissis ........]
6.2. Como não foi levantada pelo FNDE dúvida quanto aos preços dos produtos, cremos excessivo rigor imputar ao gestor débito da totalidade dos recursos transferidos.
[ ........ omissis ........]
7.2. Assim, [...] entendemos que a prefeitura teria que devolver aos cofres do FNDE o rendimento que obteria se houvesse aplicado em caderneta de poupança, ou seja, R$ 158,57 - segundo cálculo da Nota Técnica 17/2007 (fls. 112) .
7.3. Tendo em vista que o valor do débito é ínfimo, entendemos possa ser relevado, evitando-se que os custos para o processamento e esforços na cobrança desse valor possam vir a superar o benefício.
8. A propósito da omissão na prestação de contas, este Tribunal tem reiteradas vezes decidido que após a instauração da tomada de contas especial, a simples apresentação das contas não elide a irregularidade, considerada grave tendo em vista que é obrigação decorrente de mandamento constitucional (C.F., art. 70, parágrafo único) . Esse fato é por si só suficiente para o julgamento pela irregularidade das contas e para a aplicação de multa ao gestor.
9. Cabe, portanto, julgar irregulares as presentes contas, com fundamento no art. 16, inciso III, alínea 'b', da Lei 8.443/1992, e aplicar a multa estabelecida no art. 58, inciso I, da mesma lei ao exPrefeito de Luis Domingues/MA, Sr. João Pinto de Lucena. [grifouse]
2.12. Com efeito, a falta de prestação de contas atenta contra a Constituição da República (art. 70, parágrafo único) , configura ato de improbidade administrativa e, no caso de prefeito, caracteriza inclusive crime de responsabilidade (art. 11, inciso VI, da Lei 8.429/1992) , o que denota a sua gravidade. Tal omissão prejudica a transparência nos atos de gestão e obstrui a atividade de controle, uma vez que impede, em tempo hábil, a verificação da regular aplicação dos recursos.
2.13. O recorrente não apresenta razão de justificativa para a apresentação intempestiva dos documentos capaz de afastar a caracterização de sua omissão no dever de prestar contas dos recursos objeto das contas.
2.14. Desse modo, ainda que os documentos apresentados fora do prazo demonstrem a correta aplicação dos recursos, questão enfrentada no próximo item desta instrução, a irregularidade pela omissão persistirá e se constituirá em fundamento para o julgamento da irregularidade das contas e da aplicação de multa, desta feita com fulcro no art. 58, inciso I, da Lei 8.443/1992.
2.15. Passa-se ao exame dos documentos.
2.16. Para a comprovação formal do nexo de causalidade entre recursos pecuniários repassados mediante convênio e as respectivas despesas realizadas, formalmente há que, por força dos arts. 28, incisos V e VII, e 30 da Instrução Normativa 1, de 15/1/1997, da Secretaria do Tesouro Nacional, observar correspondência entre:
a) os nomes dos credores listados em relação de pagamentos (art. 28, inciso V, da referida norma) ; 
b) os meios de prova de pagamento aos respectivos credores consistentes nos cheques ou ordens bancárias assinalados nos extratos da conta bancária específica para a movimentação dos recursos repassados e os respectivos números e valores constantes da mencionada relação de pagamentos (art. 28, inciso VII) e 
c) os meios de prova de liquidação de pagamento pelos respectivos credores consistentes nos documentos fiscais por eles emitidos em nome do convenente ou executor de que constem os nomes dos credores e respectivos valores de pagamento e os credores na relação de pagamentos e identificados com referência ao título e número do convênio (art. 30) .  
2.17. Os princípios do formalismo moderado e da verdade material são informadores do processo de Controle Externo. Por isso, cabe reputar comprovado o nexo de causalidade mencionado em situações de não atendimento fiel do exigido no citado dispositivo normativo se o conjunto de elementos probatórios trazidos aos autos assim o autorizar.  Enumeram-se alguns exemplos de tais situações de não atendimento fiel da norma mencionada: não apresentação da relação de pagamentos; não fazimento de referência ao título e número do convênio no documento fiscal apresentado como meio de prova de liquidação de pagamento; apresentação, no lugar do documento fiscal comprobatório da liquidação pagamento, de cheque nominal ou ordem bancária como meio de identificação do credor.
2.18. Elaborou-se o quadro trazido no apêndice a esta instrução com base (i) nos elementos probatórios anexados ao instrumento de recurso a título de prestação de contas e (ii) na tabela acrescida como apêndice à instrução juntada à peça 32, elaborada, por seu turno, com base em dados disponibilizados em sistema informatizado do Tribunal compartilhados mediante o Sistema RPG do Banco do Brasil S.A., como registrado em observação em seu rodapé (peça 32, p. 15) . 
2.19. Das análises assinaladas no apêndice se conclui que permanecem não demonstradas as realizações de despesas relativas às seguintes parcelas do débito imputado:
	Data de ocorrência
	Valor histórico (R$) 

	30/3/2012
	70.032,36

	9/5/2012
	23.000,00

	22/6/2012
	5.000,00

	22/6/2012
	5.000,00

	23/8/2012
	61.040,00

	28/8/2012
	20.000,00

	3/9/2012
	20.000,00

	11/9/2012
	29.320,00

	12/9/2012
	30.000,00

	12/9/2012
	10.000,00

	13/9/2012
	20.000,00

	13/9/2012
	25.000,00

	13/9/2012
	10.000,00

	14/9/2012
	5.000,00

	26/9/2012
	90.147,00

EXAME INCIDENTAL DA EVENTUAL PERDA DE PODER PROCESSUAL 
Da não ocorrência de prescrições das pretensões do Estadopersecutor ao ressarcimento do erário e da punição pecuniária e da não ocorrência de preclusão temporal para o Estado-juiz de contas e de fiscalização de atos e contratos
2.20. A Corte, como assinalado no item 14 da fundamentação da decisão objurgada (peça 60) , reputou não prescrita a pretensão do Estado à punição da ora recorrente com base no entendimento firmado no Acórdão 1441/2016-TCU-Plenário, Relator: Benjamin Zymler.
2.21. Em cumprimento à obrigação de manter atitude de independência estatuída no art. 86 da Lei 8.443/2992, perfilhase entendimento diverso acerca da aplicação do instituto da prescrição no processo de controle administrativo, a saber o formulado no âmbito da Serur exarados à peça 105, continente de estudo e pronunciamentos anteriores da Secretaria a respeito da matéria.
2.22. Adotarseão as premissas a seguir enumeradas sobre o tema desenvolvidas no mencionado estudo: 
a)   ao julgar o RE 636.886, o STF deu nova interpretação ao art. 37, § 5º, da Constituição da República. Fixou a tese de que "é prescritível a pretensão de ressarcimento ao erário fundada em decisão de Tribunal de Contas";
b)   cumpre adotar o mesmo regime prescricional para o exame das prescrições das pretensões à aplicação de sanção punitiva e ao ressarcimento do erário no procedimento de controle administrativo, dado o seu objetivo comum de estabelecer para o Estado prazo para agir: caracterizar o ilícito, identificar seu autor, dimensionar as consequências da conduta e impor as consequências legais;
c)  até que sobrevenha norma específica, cumpre adotar no exame da ocorrência da prescrição mencionada o regime prescricional estatuído na Lei 9.873, de 23/11/1999, na linha dos recentes pronunciamentos do STF a respeito, sem deixar de empreender também o exame da prescrição segundo o prazo decenal previsto no Código Civil brasileiro;
d) ante a necessária aplicação ao caso concreto do entendimento fundador da decisão vinculante aludida no sentido de que se aplica a Lei 9.873/1999 ao procedimento de controle administrativo, cumpre examinar também a eventual subsunção da situação fática à hipótese de perda de poder processual pelo Poder Público prevista no art. 1o, § 1o, do citado diploma legal.
2.23. Estão bem caracterizadas nos autos as não ocorrências [i] das prescrições das pretensões do Estado ao ressarcimento do erário e à punição pecuniária da ora recorrente e [ii] da preclusão temporal para o Estado-Juiz  (art. 1º, § 1º, da Lei 9.873/1999) . 
2.24. Com efeito, verificase que entre dos marcos temporais a seguir enumerados cronologicamente mediaram menos de dez anos (Acórdão 1441/2016-TCU-Plenário) , cinco anos (art. 1º, caput, da Lei 9.873/1999, c/c RE 636.886) ou três anos (art. 1º, § 1º, da Lei 9.873/1999) :
a)  em 28/7/2015 e em 29/7/2015, expiração do prazo para a apresentação da prestação de contas e dia seguinte ao da expiração, termos iniciais de contagem do prazo prescricional, respectivamente, pelo critério da Lei 9.873/1999, conforme o entendimento esposado formulado no mencionado estudo e pelo critério do Acórdão 1441/2016-TCU-Plenário;
b)  em 29/11/2017 (comprovante de ciência à peça 15) , notificação da ora recorrente no âmbito do FNDE da imputação de omissão no dever de prestar contas, mediante o Ofício n° 2411E/2015- SEAPC/COAPC/ CGAPC/DIFIN/ FNDE (peça 12) ;
c) em 28/5/2018, autuação da tomada de contas especial (peça 23, p. 3, item 1) ;
d) em 25/9/2019, ordenamento da feitura da citação da responsável no âmbito do Tribunal (peça 34) ; 
e) em 1/12/2019, recebimento do instrumento de citação da ora recorrente (peça 42) ; 
f) em 17/1/2020, primeiro dia de expediente no Tribunal depois de expirado em 26/12/2019 o prazo de resposta da citação mencionada na alínea precedente (instrução trazida à peça 55, subitem 12, alínea "a") ; 
g) em 8/9/2020, prolatação do acórdão recorrido (peça 59) .
CONCLUSÃO
Das análises empreendidas relativamente ao mérito do recurso se conclui que:
a)  não restou descaracterizada a omissão da ora recorrente no dever de prestar contas dos recursos objeto do procedimento de controle administrativo porque ela o fez, mediante a anexação de documentos ao instrumento de recurso, a título de prestação de contas, depois de citada pelo Tribunal no procedimento;
b)  mediante a apresentação dos documentos anexados ao instrumento de recurso, restou comprovada a aplicação de parcelas dos recursos pecuniários repassados correspondentes às parcelas do débito imputado, razão por que cabe reformar a decisão para suprimir tais parcelas de débito da tabela integrante do subitem 9.2 de seu dispositivo.
PROPOSTA DE ENCAMINHAMENTO
Do exposto, propõe-se, com fundamento nos arts. 32 e 33, inciso I, da Lei 8.443, de 16/6/1992:
a)  conhecer do recurso;
b)  dar provimento parcial ao recurso e reformar o Acórdão 9395/2020-TCU-Primeira Câmara, prolatado na Sessão de 8/8/2020, de modo a substituir a  lista de parcelas do débito imputado à recorrente constante do seu subitem 9.2 pela seguinte:
	Data de ocorrência
	Valor histórico (R$) 

	30/3/2012
	70.032,36

	9/5/2012
	23.000,00

	22/6/2012
	5.000,00

	22/6/2012
	5.000,00

	23/8/2012
	61.040,00

	28/8/2012
	20.000,00

	3/9/2012
	20.000,00

	11/9/2012
	29.320,00

	12/9/2012
	30.000,00

	12/9/2012
	10.000,00

	13/9/2012
	20.000,00

	13/9/2012
	25.000,00

	13/9/2012
	10.000,00

	14/9/2012
	5.000,00

	26/9/2012
	90.147,00

d)   notificar da decisão sobrevinda a recorrente e os demais interessados notificados do Acórdão impugnado, sem deixar de anexar ao expediente de notificação cópia do relatório e da fundamentação da decisão.
[...]
APÊNDICE - EXAME DOS ELEMENTOS DE EVENTUAL CONVENCIMENTO -  DA EXISTÊNCIA DE NEXO DE CAUSALIDADE ENTRE OS RECURSOS - REPASSADOS OBJETO DAS CONTAS E A AS DESPESAS REALIZADAS
	Linha
	Lançamentos em ordem cronológica na conta bancária de crédito (C) por repasse de parcela de recursos e de débito (D) por pagamento pretensamente relativo a despesa. 
	Pretenso comprovante da liquidação do pagamento  (nota fiscal ou recibo) 
	Análise

	1
	R$ 638.550,00  (C) 
2010OB704924, de 8/11/2010 (peça 32, p. 11) . 
	Não se aplica.
	Não se aplica.

	2
	R$ 10.366,51 (D) R$ 95.500,04 (D) R$ 95.425,00  (D) 
 "Pgtos. Diversos Autorizados" de 23/11/2010 (peça 32, p. 11) .
	R$ 201.291,55
Nota fiscal emitida em 19/11/2010 (peça 77, p. 180 e 265) .
	Comprovadas as realizações das despesas.

	3
	R$ 1.502,19  (D) "Transferência Autorizada" de 23/12/2010 (peça 32, p. 11) .
R$ 2.002,92  (D) "Transferência Autorizada" de 23/12/2010 (peça 32, p. 11) .
R$ 94.975,21 (D) TED de 24/12/2010 (peça 32, p. 11) .
R$ 13,50 (D) DOC de 24/12/2010 (peça 32, p. 11) .
R$ 13,50 (D) DOC de 4/2/2011 (peça 32, p. 11) .
R$ 1.635,75 (D) "GPS" de 14/2/2011 (peça 77, p. 212-213) .
	R$ 100.146,24
Nota fiscal emitida 23/12/2010 (peça 77, p. 111 e 263) .
	Comprovadas as realizações das despesas.
Os quatro débitos somam R$ 100.116,07, valor que difere em apenas R$ 3,17 do registrado na nota fiscal. É razoável admitir que houve mero lapso no registro do valor quando da emissão de algum dos documentos .

	4
	R$ 95.065,46 (D) 
TED de 4/2/2011 (peça 32, p. 11) .
	Não consta.
	Realização da despesa não comprovada.

	5
	R$ 114.933,71  (D) 
TED de 2/3/2011. (peça 32, p. 12) .
	Não consta
	Realização da despesa não comprovada.

	6
	R$ 95.065,46 (D) TED de 4/2/2011. (peça 32, p. 11) .
R$ 2.004,54 (D) "Impostos" de 14/2/2011. (peça 32, p. 11) .
R$ 2.004,54 (D) "INSS" de 14/2/2011. (peça 32, p. 12) .
R$ 1.503,41 (D) "Impostos" de 14/2/2011. (peça 32, p. 12) .
	R$ 100.227,16
Nota fiscal emitida em 3/2/2011 (peça 77, p. 262) .
	Comprovadas as realizações das despesas.

	7
	R$ 114.933,71  (D) TED de 2/3/2011 (peça 32, p. 12) ;
R$ 2.423,48  (D) TED de 2/3/2011 (peça 32, p. 12) ;
R$ 1.817,61  (D) TED de 2/3/2011 (peça 32, p. 12) ;
R$ 1.999,37  (D) TED de 3/3/2011 (peça 32, p. 12) .
	R$ 121.174,18
Nota fiscal emitida em 1/3/2011 (peça 77, p. 264) .
	Comprovadas as realizações das despesas.

	8
	R$ 51.643,00  (D) TED de 1/4/2011 (peça 32, p. 12) ;
R$ 65.687,00  (D) TED de 7/4/2011 (peça 32, p. 12) .
	R$ 117.330,50
Nota fiscal emitida em 1/4/2011 (peça 77, p. 260) .
	Comprovadas as realizações das despesas.
Os dois débitos somam R$ 117.330,00, valor que difere em apenas R$ 0,50 do registrado na nota fiscal. É razoável admitir que houve mero lapso no registro do valor quando da emissão de algum dos documentos.

	9
	R$ 6.450,00  (D) 
TED de 8/6/2011. (peça 32, p. 12) 
	R$ 6.450,00
Nota fiscal emitida em junho de 2011 (data exata ilegível. Peça 77, p. 261, 284 e 285) .
	Comprovada a realização da despesa.

	10
	R$ 3.000,00  (D) 
DOC de 2/9/2011. (peça 32, p. 13) 
	R$ 3.000,00
Nota fiscal emitida em 30/8/2011 (peça 77, p. 258) .
	Comprovada a realização da despesa.

	11
	R$ 319.275,00  (C) 
2012OB701359, de 20/3/2012 (peça 3 e peça 77, p. 183) .
	Não se aplica.
	Não se aplica.

	12
	R$ 82.031,62  (D) 
TED de 22/3/2012 (peça 32, p. 13) .
	R$ 82.031,62
Nota fiscal emitida em 22/3/2012 (peça 77, p. 259) .
	Comprovada a realização da despesa.

	13
	R$ 70.032,36  (D) 
TED de 30/3/2012 (peça 32, p. 13) .
	Não consta. 
	Realização da despesa não comprovada.

	14
	R$ 43.142,17  (D) 
TED de 3/4/2012: (peça 32, p. 13) .
	R$ 43.142,17
Nota fiscal emitida em 3/4/2012 (peça 77, p. 257) .
	Comprovada a realização da despesa.

	15
	R$ 10.500,00   (D) 
TED de 26/4/2012 (peça 32, p. 13) .
	R$ 10.500,00
Nota fiscal emitida em 13/4/2012 (peça 77, p. 254) .
	Comprovada a realização da despesa.

	16
	R$ 40.500,00 (D) 
TED de 27/4/2012. (peça 32, p. 13) .
	R$ 40.500,00
Nota fiscal emitida em 27/4/2012 (peça 77, p. 253) .
	Comprovada a realização da despesa.

	17
	R$ 23.000,00 (D) 
"Transferência online" de 9/5/2012 (peça 32, p. 13) .
	Não consta.
	Realização da despesa não comprovada.

	18
	R$ 10.200,00 (D) 
TED de 23/5/2012 (peça 32, p. 13) .
	R$ 10.200,00
Nota fiscal emitida em 23/5/2012 (peça 77, p. 256) .
	Comprovada a realização da despesa. 

	19
	R$ 10.100,00 (D) 
TED de 8/6/2012 (peça 32, p. 13) .
	R$ 10.100,00
Nota fiscal emitida em 8/6/2012 (peça 77, p. 255) .
	Comprovada a realização da despesa.

	20
	R$ 20.800,00 (D) 
TED de 21/6/2012 (peça 32, p. 14) .
	R$ 20.800,00
Nota fiscal emitida em 21/6/2012 (peça 77, p. 252) .
	Comprovada a realização da despesa.

	21
	R$ 5.000,00 (D) 
Trasferência online de 22/6/2012. (peça 32, p. 14) .
	Não consta dos autos.
	Realização da despesa não comprovada.

	22
	R$ 5.000,00 (D) 
Trasferência online de 22/6/2012. (peça 32, p. 14) .
	Não consta dos autos.
	Realização da despesa não comprovada.

	23
	R$ 319.275,00 (C) 
2012OB703547, de 17/8/2012 (peça 3) .
	Não se aplica.
	Não se aplica.

	24
	R$ 61.040,00 (D) 
TED de 23/8/2012. (peça 32, p. 14) .
	Não consta dos autos.
	Realização da despesa não comprovada.

	25
	R$ 20.000,00 (D) 
Trasferência online de 28/8/2012. (peça 32, p. 14) .
	Não consta dos autos
	Realização da despesa não comprovada.

	26
	R$ 20.000,00 (D) 
TED de 3/9/2012. (peça 32, p. 14) .
	Não consta dos autos.
	Realização da despesa não comprovada.

	27
	R$ 29.320,00 (D) 
TED de 11/9/2012. (peça 32, p. 14) .
	Não consta dos autos.
	Realização da despesa não comprovada.

	28
	R$ 30.000,00 (D) 
Trasferência online de 12/9/2012. (peça 32, p. 14) .
	Não consta dos autos.
	Realização da despesa não comprovada.

	29
	R$ 10.000,00 (D) 
Trasferência online de 12/9/2012. (peça 32, p. 14) .
	Não consta dos autos.
	Realização da despesa não comprovada.

	30
	R$ 20.000,00 (D) 
Trasferência online de 13/9/2012. (peça 32, p. 14) .
	Não consta dos autos.
	Realização da despesa não comprovada.

	31
	R$ 25.000,00 (D) 
Trasferência online de 13/9/2012. (peça 32, p. 15) .
	Não consta dos autos.
	Realização da despesa não comprovada.

	32
	R$ 10.000,00 (D) 
Trasferência online de 13/9/2012. (peça 32, p. 15) .
	Não consta dos autos.
	Realização da despesa não comprovada.

	33
	R$ 5.000,00 (D) 
Trasferência online de 14/9/2012. (peça 32, p. 15) .
	Não consta dos autos.
	Realização da despesa não comprovada.

	34
	R$ 5.000,00 (C) R$ 5.000,00 (C) R$ 30.000,00 (C) R$ 20.000,00 (C) R$ 20.000,00 (C) R$ 20.000,00 (C) R$ 20.000,00 (C) R$ 10.000,00 (C) R$ 10.000,00 (C) R$ 50.000,00 (D) R$ 180.125,00 (D) Lançamentos de 26/9/2012, consistentes em créditos somaram R$ 140.000,00 e em débitos, decorrentes de TEDs, que somaram R$ 230.125,00. Da soma dos créditos e débitos decorreu o resultado líquido negativo de R$ 90.147,00, consistente na parcela do débito imputado relativo a esta data. (peça 32, p. 15) .
	Não consta dos autos.
	Realização da despesa não comprovada.

O diretor da subunidade, por seu turno, proferiu seu despacho à peça 107, concordando, com mero ajuste material, com as considerações do auditor-instrutor:
"[...] Não obstante concordar, no mérito, com a proposta de encaminhamento do auditor instrutor (peça 106) , peço vênias apenas para destacar que, na linha que tem sido apresentada pela Secretaria de Recursos do TCU, o art. 1º, § 1º, da Lei 8.973/1999 refere-se à prescrição intercorrente. 
3. Feita essa breve observação, manifesto-me de acordo com a proposta de encaminhamento do auditor-instrutor, no sentido de conhecer deste recurso, para no mérito negar-lhe provimento."
O Secretário da Serur discordou do encaminhamento, com os seguintes argumentos (peça 105) :
"4. Peço licença para divergir do exame precedente, cuja proposta consiste no provimento parcial do recurso por considerar comprovadas despesas na execução da avença. Ainda que se possa concluir pela correspondência entre parte das notas fiscais apresentadas nesta etapa recursal e das movimentações financeiras da conta corrente específica, há que se perquirir pela execução física do convênio, isto é, verificar a utilidade e a funcionalidade do percentual da obra executada. Isso porque para a correta gestão dos recursos é necessária a comprovação da regularidade física e financeira do ajuste, conforme a remansosa jurisprudência desta Corte. 
5. No que concerne à execução física, em resposta à diligência realizada por esta secretaria, o FNDE informou se tratar de obra inacabada e se manifestou pela impossibilidade de reavaliação técnica ante a ausência de novas informações que evidenciassem quaisquer avanços físicos ou complementação dos serviços executados no percentual de 65,72% do total previsto. Desta feita, a autarquia se posicionou por não haver alteração em relação à funcionalidade da obra (peças 90 a 103) . 
6. Uma vez que a obra se encontra inacabada, as metas previstas e o objetivo não foram alcançados, e a recorrente não demonstra a serventia/funcionalidade do percentual da edificação construída, impõe-se à responsável a devolução integral dos recursos transferidos, ainda que parte dos valores repassados tenham sido empregados na consecução do objeto. 
7. Nesse sentido, considera-se como prejuízo em valores integrais a aplicação dos recursos de convênio em objeto que se revela inservível ou sem funcionalidade após a sua execução, completa ou parcial (Acórdão 2812/2017-TCU-Primeira Câmara, rel. Ministro-Substituto Weder de Oliveira; Acórdão 1731/2015-TCU-Primeira Câmara, rel. Min. Bruno Dantas; Acórdão 7148/2015-TCU-Primeira Câmara, rel. Min. Walton Alencar; Acórdão 5166/2014-TCU-Segunda Câmara, rel. Ministro-Substituto Marcos Bemquerer) .
8. Na ausência de elementos capazes de modificar a decisão do Tribunal, devem ser mantidos hígidos os fundamentos do acórdão recorrido. 
9. Ante o exposto, com fundamento nos arts. 32, inciso I, e 33 da Lei 8.443/1992, proponho que este Tribunal conheça do Tribunal e, no mérito, negue-lhe provimento."
Finalmente, o Ministério Público, junto ao TCE, em parecer de lavra do douto Procurador Júlio Marcelo de Oliveira, concordou com o parecer do auditor, conforme o seguinte (peça 109) :
"O Ministério Público de Contas endossa, em linhas gerais, a sugestão de encaminhamento apresentada pelo sr. Auditor (peça 106) , pelos motivos a seguir explicitados. Em adição, considera-se necessário reduzir a multa aplicada à recorrente, tendo em vista a diminuição do débito original.  
Primeiramente, o MP de Contas entende ser necessário ressaltar que, após a última instrução da unidade especializada, em 1/6/2022 (peça 106) , o TCU aprovou a Resolução 344/2022, por meio da qual regulamenta, no âmbito do TCU, a prescrição para o exercício das pretensões punitiva e de ressarcimento.
Com base nos ditames desse novo regramento e nos marcos temporais relativos ao caso sob exame, é possível afirmar que permanece inalterada a conclusão contida na instrução referida acima (peça 106, item 13.4) , acerca dessa questão. Vejam-se, a propósito, os marcos temporais relevantes para tal análise:
a)  em 28/7/2015, expirou-se o prazo para a apresentação da prestação de contas;
b)  em 29/11/2017, promoveu-se a notificação da ora recorrente no âmbito do FNDE da imputação de omissão no dever de prestar contas, mediante o Ofício n° 2411E/2015- SEAPC/COAPC/ CGAPC/DIFIN/ FNDE (peça 12) ;
c) em 28/5/2018, realizou-se a autuação da presente tomada de contas especial (peça 23, p. 3, item 1) ;
d) em 25/9/2019, foi ordenada a citação da responsável no âmbito do Tribunal (peça 34) ; 
e) em 1/12/2019, ocorreu o recebimento do instrumento de citação da responsável (peça 42) ; 
f) em 8/9/2020, prolatação do acórdão recorrido (peça 59) .
Desse modo, com base no que prescrevem os artigos 2º, 4º, 5º e 8º, da referida Resolução TCU 344/2022, é possível afirmar que não se operou a prescrição das pretensões de ressarcimento e punitiva em relação à recorrente.
No que tange à matéria de fundo, a instrução da lavra do sr. Auditor apresenta detida análise acerca dos elementos probatórios anexados ao instrumento de recurso a título de prestação de contas, os quais levaram à conclusão de que algumas parcelas da despesa realizada permanecem não demonstradas adequadamente. Os documentos acostados pela responsável são capazes de elidir parcialmente o débito originalmente imputado a ela.
Quanto ao débito apurado, o MP de Contas entende por bem destacar que, a partir dos elementos contidos nos autos, em especial do Laudo Técnico do FNDE (peça 96) , o objeto do convênio, embora inconcluso, é passível de integral aproveitamento. Veja-se, a esse respeito, conforme ressaltado pelo sr. Secretário, que o FNDE apurou percentual de execução de 65,72% do objeto pactuado (peças 102 e 103) . 
Anote-se, ainda, que a sra. Susete Silva não foi responsável pela gestão da totalidade dos recursos do convênio ora sob exame. Os valores por ela geridos, em avaliação aproximada, corresponderam a cerca de 89% do valor do objeto. Como visto, o sr. Nestor Vicente dos Santos também geriu parte dos recursos repassados ao convenente. Por isso, no que se refere ao objeto acordado, tendo em vista a conclusão de parcela expressiva do objeto acordado, parece razoável assumir que a recorrente buscou efetivamente concluí-lo.
Veja-se que as estruturas de concreto foram executadas e se apresentavam íntegras, assim como todas as paredes de alvenaria. O Referido laudo revela o estado recente da obra e atesta, inclusive por meio de fotos, por exemplo, que as instalações elétricas executadas estão de acordo com o projeto e respectivas especificações (parte executada) ; da mesma forma, as instalações hidráulicas. 
Vale mencionar que o referido laudo não considerou a execução de muros de alvenaria (no item 15 - Paisagismo e Urbanização) , apesar de ser possível ver, nas fotografias anexadas a tal documento, que o cercamento está praticamente completo e intacto. Trata-se de item que deveria ter sido computado no valor realmente executado, considerando o perímetro do terreno, de 220 metros, informado nos quadros técnicos (peça 77; p. 126/144) ou de 197,91 metros, informado no Memorial Descritivo (Peça 77; p. 152) .
No âmbito do convênio sob exame, os repasses efetivos da União totalizaram R$ 1.435.470,61 (peça 3 e item 3 da instrução de peça 32) . Além de ser passível o aproveitamento da parte executada da obra, cabe observar que os valores contratados foram razoáveis, considerando que a creche almejada, em adiantado estado de execução, perfaz um total de 1.271,78 metros quadrados (peça 77; p. 18) .
Somente a título de comparação, de acordo com o Custo Unitário Básico (CUB) do mês de maio, na Bahia, uma residência padrão "normal", de um pavimento, com a mesma área do objeto em comento, no ano de 2015 (final da vigência do convênio) , custaria R$ 1.515,63 por metro quadrado (https://www.sinduscon-ba.com.br/cub/) , de modo que o custo total de uma residência com essa área seria de R$ 1.927.000,00 (R$ 1515,63 /m2 x 1271,78 m2) , bem acima do valor contratado pela prefeitura.
Vale observar que, na formação desses CUBs residenciais, não são considerados diversos serviços necessários à execução de uma edificação, tais como fundações, submuramentos e a elaboração dos projetos. Somente com base nesses referenciais, é razoável entender que o valor contratado para a construção da referida creche (cujas características construtivas se assemelham a uma obra residencial térrea, padrão normal) foi, ao menos, razoável, se não módico. 
Por esses motivos, não parece correto impugnar a aplicação da totalidade da parcela empregada na obra em destaque. Como visto, o laudo do FNDE acusou a execução de 65,72% do objeto acordado. A não consideração da existência de uma obra em adiantado estado de execução, cuja estrutura é perfeitamente passível de aproveitamento, caracterizaria o enriquecimento sem causa do ente federativo que, possivelmente, irá usufruir do imóvel.
É bem verdade que a destinação de parte dos pagamentos efetuados não foi comprovada adequadamente. Ainda que se possa reconhecer que a parcela do objeto executado foi incorporada ao patrimônio do município, não é possível reconhecer que todos os pagamentos efetuados na gestão da sra. Susete Nascimento da Silva tenham sido regulares.   
Consoante demonstrado pelo sr. Auditor, não é possível reconhecer como correta a destinação da parte dos pagamentos efetuados. Em relação a alguns pagamentos, ainda que se verifique que tenham se destinado a pagamento da contratada, não há documentos fiscal que denote os respectivos serviços executados (vide tabe contida na parte final da instrução de peça 108) .
Vale destacar, a propósito, que, em relação aos seguintes pagamentos impugnados pelo sr. Auditor, é possível verificar que foram efetuados em favor da empresa contratada, Construtora Cinza Ltda., conforme revela a tabela contida na peça 29, que foi elaborada a partir de dados disponíveis em sistema deste Tribunal, compartilhados através do sistema RPG do Banco do Brasil, elaborada pela unidade técnica. Convém ressaltar que a tabela explicita as movimentações financeiras identificadas na conta específica para todo o período da vigência do convênio, até a última movimentação em 22/10/2013. Eis os referidos pagamentos:
	Data de ocorrência
	Valor histórico (R$) 

	30/3/2012
	70.032,36

	23/8/2012
	61.040,00

	11/9/2012
	29.320,00

	26/9/2012
	90.147,00

Poder-se-ia, pois, cogitar de também excluir essas parcelas do débito atribuído à responsável. Ocorre que, a despeito de ser possível verificar a destinação desses pagamentos, não é possível assegurar que tenham se dado em contrapartida à execução das respectivas parcelas do objeto acordado.  
Assim sendo, em linha de consonância com a avaliação efetuada pelo sr. Auditor e em razão das considerações adicionais acima deduzidas, entende-se que se deva reconhecer como corretamente aplicada parte dos recursos geridos pela responsável ora recorrente, de tal forma que o débito imputável à recorrente passa a ser aquele indicado na proposta de encaminhamento contida em sua instrução (peça 106) . [...]
Em face do exposto, o Ministério Público de Contas manifesta-se de acordo com a sugestão de encaminhamento apresentada pelo sr. Auditor, acima transcrita. Adicionalmente, propõe-se a redução proporcional da multa do art. 57 da Lei 8.443/1992, originalmente aplicada à responsável."
É o relatório.

Lucas Santos Ribeiro (34.476/OAB-BA), representando Susete Nascimento da Silva.

Procurador Júlio Marcelo de Oliveira.

TOMADA DE CONTAS ESPECIAL. CONVÊNIO. FNDE. CONSTRUÇÃO DE UNIDADE DE EDUCAÇÃO INFANTIL - PROINFÂNCIA. OMISSÃO NO DEVER DE PRESTAR CONTAS. CONTAS IRREGULARES. DÉBITO. MULTA. RECURSO DE RECONSIDERAÇÃO. CONHECIMENTO DO RECURSO. ALEGAÇÃO DE EFETIVA COMPROVAÇÃO DE PARTE DO OBJETO CONVENIADO. PERSISTÊNCIA DA OMISSÃO NO DEVER DE PRESTAR CONTAS. OBRA INACABADA. AUSÊNCIA DE UTILIDADE DO OBJETO. CONHECIMENTO. NEGATIVA DE PROVIMENTO.

TOMADA DE CONTAS ESPECIAL (TCE)

Secretaria de Recursos (Serur); Unidade de Auditoria Especializada em Tomada de Contas Especial (AudTCE).

Trata-se de recurso de reconsideração interposto pela Sra. Susete Nascimento da Silva, ex-Prefeita do Município de Wenceslau Guimarães/BA, de 2009 a 2012, contra o Acórdão 9395/2020-TCU-Primeira Câmara, de relatoria do eminente Ministro Weder de Oliveira, que julgou tomada de contas especial em razão da omissão no dever de prestar contas da aplicação dos recursos repassados no âmbito do Convênio 701768/2010 (Siafi 662901) , cujo objeto foi a "construção de unidade de educação infantil - Proinfância".
Mediante a decisão atacada, após decretada a sua revelia, a recorrente teve suas contas julgadas irregulares e foi condenada em débito, solidariamente ao Prefeito-sucessor, no montante de R$ 1.435.470,61, concernente ao total de recursos repassados, além do pagamento de uma multa de R$ 200.000,00.
Tais condenações se deveram à omissão no dever de prestar contas pelos recursos federais repassados mediante convênio, cuja vigência perdurou de 18/10/2010 a 29/5/2015. 
No âmbito deste recurso, a responsável apresentou, intempestivamente, a prestação de contas dos recursos repassados e argumenta, em essência, que:
não restou descaracterizada a omissão da ora recorrente no dever de prestar contas, haja vista que o fez, mediante a anexação dos documentos ao instrumento de recurso; e que
restou comprovada a aplicação de parcelas dos recursos pecuniários repassados correspondentes às parcelas do débito imputado, mediante os novéis documentos encaminhados, razão por que cabe reformar a decisão condenatória.
Em preliminar, conforme acurada avaliação do MP/TCU, devidamente reproduzida no relatório antecessor, restou inconteste a não consumação da prescrição.
No mérito, em resumo, o auditor-instrutor, após averiguar a documentação comprobatória dos recursos ora encaminhada, atesta que resta comprovada a execução e respectivo nexo causal de parte da obra objeto do convênio, o que enseja o conhecimento do recurso apresentado e a reforma parcial da condenação, reduzindo o valor do débito na exata medida das comprovações efetivamente corroboradas.
De acordo com o parecerista da Serur, do débito inicialmente aplicado de R$ 1.432.470,61, permaneceriam como não comprovados somente R$ 423.539,36, razão pela qual o valor imputado à recorrente deveria ser reduzido a tal montante. No que se refere à não apresentação da prestação de contas no prazo estipulado, contudo, propõe-se a negativa de provimento, por haver se consumado irregularidade grave, correspondente à omissão na apresentação tempestiva, corroborando a boa aplicação dos recursos, consoante regra a jurisprudência deste Tribunal. 
O diretor da subunidade concordou com o auditor.
O Secretário, por seu turno, discordou do posicionamento instrutivo, em razão da incompletude do objeto, consubstanciando uma obra inacabada, 65,72% executada (conforme vistoria do FNDE) e imprestável a consumar a plena finalidade dos recursos conveniados. O dirigente situa que: "Uma vez que a obra se encontra inacabada, as metas previstas e o objetivo não foram alcançados, e a recorrente não demonstra a serventia/funcionalidade do percentual da edificação construída, impõe-se à responsável a devolução integral dos recursos transferidos, ainda que parte dos valores repassados tenham sido empregados na consecução do objeto". Assim regra a jurisprudência do TCU, materializada, por exemplo, por meio dos Acórdão 2812/2017-TCU-Primeira Câmara (rel. Ministro-Substituto Weder de Oliveira) , 1.731/2015-1ª Câmara (rel. Min. Bruno Dantas) , 7.148/2015-1ª Câmara (rel. Min. Walton Alencar) e 5.166/2014-2ª Câmara (rel. Ministro-Substituto Marcos Bemquerer) .
Por fim, o Ministério Público, junto ao TCU, em parecer de lavra do douto Procurador Júlio Marcelo de Oliveira, acompanhou entendimento exarado no relatório instrutivo para reduzir o valor do débito aplicado, na medida da parcela da obra cuja aplicação foi devidamente demonstrada e que pode ser efetivamente aproveitada.
Reproduzo trechos do parecer do Parquet especializado:
"Quanto ao débito apurado, o MP de Contas entende por bem destacar que, a partir dos elementos contidos nos autos, em especial do Laudo Técnico do FNDE (peça 96) , o objeto do convênio, embora inconcluso, é passível de integral aproveitamento. Veja-se, a esse respeito, conforme ressaltado pelo sr. Secretário, que o FNDE apurou percentual de execução de 65,72% do objeto pactuado (peças 102 e 103) . 
Anote-se, ainda, que a sra. Susete Silva não foi responsável pela gestão da totalidade dos recursos do convênio ora sob exame. Os valores por ela geridos, em avaliação aproximada, corresponderam a cerca de 89% do valor do objeto. Como visto, o sr. Nestor Vicente dos Santos também geriu parte dos recursos repassados ao convenente. Por isso, no que se refere ao objeto acordado, tendo em vista a conclusão de parcela expressiva do objeto acordado, parece razoável assumir que a recorrente buscou efetivamente concluí-lo.
Veja-se que as estruturas de concreto foram executadas e se apresentavam íntegras, assim como todas as paredes de alvenaria. O Referido laudo revela o estado recente da obra e atesta, inclusive por meio de fotos, por exemplo, que as instalações elétricas executadas estão de acordo com o projeto e respectivas especificações (parte executada) ; da mesma forma, as instalações hidráulicas. 
Vale mencionar que o referido laudo não considerou a execução de muros de alvenaria (no item 15 - Paisagismo e Urbanização) , apesar de ser possível ver, nas fotografias anexadas a tal documento, que o cercamento está praticamente completo e intacto. Trata-se de item que deveria ter sido computado no valor realmente executado, considerando o perímetro do terreno, de 220 metros, informado nos quadros técnicos (peça 77; p. 126/144) ou de 197,91 metros, informado no Memorial Descritivo (Peça 77; p. 152) .
[...] cabe observar que os valores contratados foram razoáveis, considerando que a creche almejada, em adiantado estado de execução, perfaz um total de 1.271,78 metros quadrados (peça 77; p. 18) .
[...]
Por esses motivos, não parece correto impugnar a aplicação da totalidade da parcela empregada na obra em destaque. Como visto, o laudo do FNDE acusou a execução de 65,72% do objeto acordado. A não consideração da existência de uma obra em adiantado estado de execução, cuja estrutura é perfeitamente passível de aproveitamento, caracterizaria o enriquecimento sem causa do ente federativo que, possivelmente, irá usufruir do imóvel.
É bem verdade que a destinação de parte dos pagamentos efetuados não foi comprovada adequadamente. Ainda que se possa reconhecer que a parcela do objeto executado foi incorporada ao patrimônio do município, não é possível reconhecer que todos os pagamentos efetuados na gestão da sra. Susete Nascimento da Silva tenham sido regulares.   
[...]
Vale destacar, a propósito, que, em relação aos seguintes pagamentos impugnados pelo sr. Auditor, é possível verificar que foram efetuados em favor da empresa contratada, Construtora Cinza Ltda., conforme revela a tabela contida na peça 29, que foi elaborada a partir de dados disponíveis em sistema deste Tribunal, compartilhados através do sistema RPG do Banco do Brasil, elaborada pela unidade técnica."  (grifou-se) 
Em avaliação da questão, alinho-me às considerações do Secretário da unidade, pelos motivos que elenco, a seguir.
Primeiramente, ainda que se tenha uma parcela "aproveitável" do objeto, executada a preço justo, trata-se de uma obra inacabada. Sem a demonstração da sua fruição e do seu pleno funcionamento, mesmo a parcela cuja execução e nexo causal tenha sido comprovada, restar-se-á comprometida a utilidade do dinheiro federal repassado. Um esqueleto de creche, inábil a permitir o respectivo ingresso das crianças e o seu respectivo uso, representa efetivo prejuízo no total de recursos repassados, ainda que realizado na melhor qualidade e no mais vantajoso dos preços. A incompletude da obra consuma a imprestabilidade de todo o dinheiro nela aplicado, em consumação do desmazelo e má aplicação do dinheiro público.
Na realidade, mesmo a estrutura, o cercamento, a rede elétrica, os muros de alvenaria e demais sistemas construtivos considerados executados, na reminiscência de conclusão, restar-se-ão, com o tempo, igualmente imprestáveis.
Esse é o espírito da jurisprudência do TCU arrolada pelo dirigente da unidade, a qual acrescento, ainda, os seguintes julgados, extraídos da "Jurisprudência Selecionada" desta Corte (Disponível em: ) :
"A execução parcial do objeto pactuado aliada à imprestabilidade da parcela realizada permite a condenação do responsável pelo valor total dos recursos repassados pelo convênio."
 (Acórdão 11284/2020-TCU-Primeira Câmara | Relator: Marcos Bemquerer) 
"A execução apenas parcial do objeto e a inexistência de qualquer benefício à coletividade, em face da imprestabilidade do que foi executado, resulta na obrigação de devolver integralmente os recursos federais transferidos."
 (Acórdão 5481/2011-TCU-Segunda Câmara | Relator: André de Carvalho) 
"A imprestabilidade de toda a parcela executada para o fim conveniado, por culpa do gestor, implica a imputação de débito no valor total despendido, pois a utilização de parte dos recursos federais transferidos por força de convênio, se não contribuir para o alcance do objeto pactuado, não permite o abatimento do valor a ser ressarcido e somente não se imputa débito à parcela de obra executada e com potencial de destinação útil à sociedade."
 (Acórdão 1960/2015-TCU-Primeira Câmara | Relator: Walton Alencar Rodrigues) 
"A execução parcial do objeto pactuado aliada à imprestabilidade da parcela realizada permite a condenação do responsável pelo valor total dos recursos repassados pelo convênio."
 (Acórdão 8169/2021-TCU-Primeira Câmara | Relator: Weder de Oliveira) 
"A execução apenas parcial do objeto e a inexistência de qualquer benefício à coletividade, em face da imprestabilidade do que foi executado, resulta na obrigação de devolver integralmente os recursos federais transferidos."
 (Acórdão 5481/2011-TCU-Segunda Câmara | Relator: André de Carvalho) 
No que se refere às supostas providências da recorrente, no âmbito da sua gestão (2009-2012) , para, dentro de suas possibilidades, agir para terminar o objeto do convênio - posto que a vigência do acordo findou na gestão do prefeito sucessor - igualmente não extraio tal juízo dos elementos acostados aos autos.
A última parcela de pagamento endereçada, via a prestação de contas arrolada no recurso, data de 26/9/2012 (peça 106, fl. 15, elaborada a partir da peça 77) , três meses antes do fim da gestão da responsável. Se considerada, porém, somente a parcela de prestação de contas considerada apta a comprovar a efetiva execução de parte do objeto - porque diversas delas não foram suficientes para tal -, consta TED e nota fiscal emitidas em 21/6/2012, seis meses antes do término do mandato da ex-Prefeita.
Nessas condições, não vislumbro ausência de responsabilidade da recorrente pelo término prematuro da obra, sem a sua efetiva conclusão. Consubstanciaram-se ações e omissões com imediato nexo de causalidade com a não fruição dos objetivos conveniados. Fato é que não consta dos autos as tratativas empreendidas pela então dirigente para, nesse ínterim, dentro de suas possibilidades e em boa-fé objetiva, agir para o adimplemento do convênio.
Diante do exposto, corroboro meu alinhamento com as conclusões exaradas pelo Secretário da Serur e julgo pelo conhecimento do presente recurso para, no mérito, negar-lhe provimento.
Ante o exposto, VOTO por que seja adotada a minuta de Acórdão que ora submeto a este Colegiado.
TCU, Sala das Sessões, em 24 de janeiro de 2023.
BENJAMIN ZYMLER 
Relator